【裁判字號】    98,鑑,11554
【裁判日期】    981106
【裁判案由】    違法失職
【裁判全文】
公務員懲戒委員會議決書          98  年度鑑字第 11554  號
被付懲戒人  甲○○
上列被付懲戒人因違法案件經臺灣省政府送請審議本會議決如下
    主  文
甲○○撤職並停止任用壹年。
    事  實
臺灣省政府移送意旨：
一、被付懲戒人甲○○係桃園縣大園鄉公所建設課技士，為依據
    法令從事公務之人員，對於職務上行為收受賄賂等違法行為
    ，經臺灣桃園地方法院一審刑事判決「……對於職務上行為
    收受賄賂，處有期徒刑 8  年，褫奪公權 5  年。所得財物
    新臺幣 100  萬元，應予追繳沒收，如全部或一部無法追繳
    時，以其財產抵償之。又連續意圖為自己不法之所有，而侵
    占自己持有他人之物，處有期徒刑 6  月。應執行有期徒刑
    8 年 6  月，褫奪公權 5  年。所得財物新臺幣 100  萬元
    ，應予追繳沒收，如全部或一部無法追繳時，以其財產抵償
    之」。被付懲戒人違法事實如下，83  年間籌備中之「東易
    興宏業股份有限公司」（下稱東易興公司）董事長楊英俊以
    陳麗妃及「興興營造有限公司」（下稱興興公司）名義，共
    同向大園鄉公所申請在大園鄉○○○段 78、78 之 1、85、
    89  之 1、89  之 4、89  之 5、89  之 8、89  之 11 及
    89  之 12 等 9  筆地號之土地上建物續建住宅，適由甲○
    ○承辦該案，負有審查及核准續建與否之職務。甲○○明知
    該案申請並無否准之情，卻遲遲不予核准，並暗示楊英俊需
    提供賄款方核准續建案，嗣經雙方期約以新臺幣（下同）
    500 萬元作為核准續建案之代價，而大園鄉公所果於 83 年
    8 月 20 日，以大鄉建字第 8312759  號函，同意申請人陳
    麗妃及興興公司前述續建案，楊英俊亦依前述期約內容，於
    其後 83 年 9、10  月間某日，以其個人為發票人，面額
    100 萬元，付款人新竹中小企銀桃園市中興分行，發票日（
    到期日）為 83 年 12 月 20 日之支票 1  張，交付東易興
    公司之總務戴忠龍，由戴忠龍存入東易興公司籌備處之帳戶
    ，充作甲○○先前因投資東易興公司，而侵占其負責募集之
    股東陳阿讓、王敏雄 2  人，致遲未繳回東易興之股金；另
    83  年間甲○○以其配偶之胞弟廖憲桐為名義，與楊英俊等
    13  人，共計 14 人為「大股東」，各大股東再分別募集人
    數不一之「小股東」，並以每個「小股東」股 60 萬元之投
    資股金，籌組東易興公司。東易興公司則以所募集資本中之
    2,000 萬元，投資前述土地開發及建物續建案。甲○○於同
    年 6  月至 12 月間已分別募集李本、林慶宗、簡煒欽、王
    敏雄及陳阿讓等人之股金入股，然甲○○於收受王敏雄及陳
    阿讓所交付之股金計 120  萬元後，本應繳付東易興公司，
    其竟基於意圖為自己不法之所有之概括犯意，變易持有為所
    有之意思，而將其 2  人之股金計 120  萬元侵占入己，未
    繳付公司，經戴忠龍發現而向其追討未果，迄同年 9、10
    月間，楊英俊為交付前述期約賄款 100  萬元，簽發前述面
    額 100  萬元之支票，本欲交付甲○○，惟經戴忠龍告知甲
    ○○所負責募集之小股東王敏雄、陳阿讓 2  人之股款尚未
    繳納，遂接受戴忠龍之建議，將該支票交付予戴忠龍，由戴
    忠龍將該支票存入新竹中小企銀大園分行，戶名「東易興宏
    業股份有限公司籌備處」，帳號「000-0000  號」之帳戶，
    充作甲○○應繳而未繳之王敏雄、陳阿讓 2  人股金。另東
    易興公司於 89 年 2  月 1  日發放每位小股東股息 3  萬
    元，其中甲○○所負責募集之 6  名小股東部分，除簡煒欽
    由第三人游象經代領外，餘股東均由甲○○代為具領，共計
    15  萬元（包含屬甲○○所有之 3  萬元），甲○○除交付
    其中 3  萬元予陳阿讓外，竟將其餘應轉交予李本、林慶宗
    及王敏雄之各 3  萬元，總計 9  萬元，均未告知該 3  人
    發放股息之事，而將之侵占入己，未交付該 3  人，嗣經楊
    英俊於 91 年 10 月 30 日前往法務部調查局桃園縣調查站
    檢舉，始查知上述被付懲戒人違法事實。
二、被付懲戒人之行為核有公務員懲戒法第 2  條第 1  款違法
    之情事，爰依同法第 19 條規定移請審議。
三、證據：臺灣桃園地方法院 93 年度訴字第 33 號刑事判決影
    本 1  份。
被付懲戒人申辯意旨：
一、楊英俊於 79 年 3  月卸任大園鄉鄉長後，申辯人與之時有
    聯繫，他若有建築用地擬興建住宅時，會找申辯人去評估，
    繪製配置圖，以利概算成本。其中有一次，在其家中閒暇時
    ，談及大園鄉之發展，以中正機場北邊出口一帶之土地，較
    具有發展潛力，尤其林村林街毗鄰機場，更具投資價值
    。
二、81  年初某夜晚，楊英俊打電話邀請申辯人至上開林街現
    場會面，當時係由楊英俊及其司機張秋風先到現場，申辯人
    亦隨之到場，兩人見面後，申辯人即將該地帶有發展潛力之
    意見分析給楊聽，楊聽後即以臺語對申辯人說：「將來有買
    到土地賺錢的話，會給你吃紅。」。
三、81  年中旬，再經由袁清泉介紹，楊英俊就與蔡春輝及陳長
    銓三人合資購得上開竹圍段崁下 479、495、496、497、498
    、499 地號等六筆土地，計 2,740  坪含一棟三層樓建物，
    並以邱美珠名義登記為所有權人（物證一），每坪價購 2
    萬多。
四、迨 83 年 9  月間上開六筆土地第二次移轉登記至陳金龍名
    下時（物證二），其中蔡春輝持有之約 1,100  坪係退出合
    夥，楊英俊就將上開 1,100  坪土地另行以每坪 6  萬 2
    仟元之價格，召募游象經等 28 人共同承受，而楊英俊及陳
    長銓亦將原持分之上開土地價格提高同上（物證三）。故實
    質上，楊英俊在 83 年 9  月該批土地第二次產權移轉時，
    其購買土地確有獲利。
五、系爭建案係於 69 年 7  月由坤城實業有限公司向大園鄉公
    所申請，經鄉公所於同月以大鄉建都字第 9132 號函核備興
    蓋 319  棟 3  層樓建築在案，當時楊英俊任職該鄉公所秘
    書，該案係由其親自核准（物證四）。
六、該建案核准後，即開始興工建築，完成柱基與地樑，嗣又於
    71  年 8  月坤城公司向鄉公所申請第一次變更設計，經鄉
    公所於同月以大鄉建字第 10433  號函准予續建至二層樓建
    築 325  棟（物證五）。惟公文核准後即未再繼續施工，迨
    76  年 2  月 21 日，由案外人徐火旺自法院標得，同年 7
    月 31 日由陳麗妃價購取得（物證六）。
七、該陳麗妃迄 83 年 8  月 6  日才以地主身分及興興營造有
    限公司聯名向鄉公所申請 325  棟續建案，並經鄉公所於同
    年同月 20 日以大鄉建字第 8312759  號函核准備查（系爭
    公文由申辯人承辦，簽核及發文計 14 天）（物證七）。雖
    經核准，惟並無施工續建。
八、迨 85 年 12 月底，東都建設股份有限公司負責人楊英俊，
    向鄉公所申請變更起造人，經鄉公所於 86 年 1  月 17 日
    以大鄉建字第 8525277  號函准予備查，當時係由申辯人承
    辦（物證八）。惟核准後，亦未施工興建。
九、嗣楊英俊又於 87 年 3  月 2  日向鄉公所聲請釋示系爭土
    地之相關法令，經鄉公所於同年同月 6  日以大鄉建字第
    8703875 號函覆略以：系爭土地於完工時提出申請核發完工
    證明書，不須另請建築執照，當時係由申辯人承辦（物證九
    ）。惟核函覆後，亦未施工興建。
十、迨 88 年 5  月間，楊英俊又以東都建設公司名義向鄉公所
    申請施工圖核備案，經承辦員黃俊德於 88 年 8  月 18 日
    函轉請桃園縣政府主政、縣政府於同年同月 27 日函覆稱：
    案經貴所核備在案，仍請依法妥處（物證十），惟黃俊德又
    將該申請案，於 88 年 8  月 31 日以大鄉建字第 8818205
    號案應依建築法規定辦理，未予核准該申請案。但現場已開
    始施工興建預售房屋 80 餘棟之一樓基礎及豎立鋼筋。
十一、88  年 10 月 20 日，楊英俊又向鄉公所申請變更起造人
      為慶都建設股份有限公司，惟鄉公所於 89 年 1  月 6
      日以大鄉建字第 8823180  號函覆略：「俟建築爭議委員
      會紀錄寄達後參辦」（物證十一）。嗣承辦人黃俊德簽報
      換人承辦，經鄉長於 89 年 1  月 10 日批示由申辯人主
      辦（物證十二、十三）。
十二、桃園縣政府於 88 年 12 月 28 日召開系爭土地爭議委員
      會議，後決議三點：
      1.89  年元月底前省府法規及相關解釋令仍然適用。
      2.起造人變更部分，請大園鄉公所依法續處。
      3.應以 70 年調查紀錄檔案為依據，惟仍應符合現行法令
        規定。
十三、爭議委員會議紀錄送達鄉公所後，鄉公所未予指示。而此
      時本案由申辯人續辦。東都建設公司又於 89 年 1  月
      25  日申請變更起造人為勇成建設有限公司。鄉公所於
      89  年 1  月 31 日以大鄉建字第 8901888  號函答覆：
      依據縣政府爭議委員會決議，變更起造人仍應符合現行法
      令規定，惟貴公司未檢附與建築法令等相關審查資料本所
      無從核備。
十四、到 89 年 11 月 27 日東都建設公司再次向鄉公所申請變
      更起造人為勇成公司，經鄉公所於 91 年 1  月 5  日以
      89  大鄉建字第 25337  號函准予備查。
十五、之後有關第二次變更設計部分均係由勇成公司向鄉公所提
      出申請，最後亦經鄉公所於 90 年 8  月 28 日召開聽證
      會決議後，於同年 9  月 26 日發函准予變更（物證十四
      ）。
十六、申辯人於 83 年至 87 年 9  月底承辦楊英俊申請案時，
      均依法儘速處理，並無故意刁難情事，嗣於 89 年 1  月
      10  日受命續辦時，因涉及相關法令是否適用，及施工期
      限為何？鄉公所因無法決定，乃向縣政府申請釋示，此期
      間雖歷經數月，且楊英俊並無再提出申請，非申辯人故意
      刁難不予核准。
十七、據證人楊英俊於 93 年 8  月 16 日作證時，辯護人詰問
      ：「東都建設投資本案土地總金額？」證人楊英俊答：「
      將近 3  億元，主要股東除了我之外，尚有東易興公司 2
      千萬元，其他的就照股東名冊上的記載。」惟依該投資股
      東合同書記載，土地總共集資三億元，共計分 600  股、
      每股 50 萬元，東都建設佔 381/600，亦即 1  億 9  千
      零 50 萬元（物證十五）。
十八、至於上開款項之來源，據桃園地方法院 89 年度訴字第
      1817  號楊英俊背信案判決事實記載（物證十六）。
      1.先於 83 年 11 月 30 日將林村竹園段崁下小段 479
        等 6  筆土地及地上物（即申辯人於 81 年與楊英俊會
        同至現場勘查後購得，且於 83 年 9  月第二次產權移
        轉，並獲利之土地），向洪文雄抵押貸款 6,000  萬元
        ，年息 6% （物證二）。
      2.又將系爭 9  筆土地於 84 年 7  月 29 日向王永慶抵
        押借貸 1  億 2  千萬元，年息 6% （物證十七）。
      3.經核算，至 89 年底，上開借款利息每年將近 1  千萬
        餘元，而累計 5、6 年，即高達 5、6 千萬元。
      4.另據證人戴忠龍於 93 年 8  月 30 日在桃園地方法院
        作證時，檢察官問：「有關東易興公司入股部分以及公
        司籌備財物部分，楊英俊除了 1  百萬元以外，有無再
        交付你任何金錢？」證人戴忠龍答：「…我知道他還有
        開票跟公司借錢，一開始有繳利息，但是到期都退票，
        好像是借了 1  千多萬元。」
十九、又土地於 83 年 8  月准予備查後，沒立即興建房屋出售
      ，卻遲至 88 年 5  月始興建 80 餘棟一樓結構止即移轉
      為勇成公司。不但未獲利，反而要逐年支出巨額利息，才
      會牽連股東，拖垮家產。甚至不惜占用股東價購林村竹
      圍段土地出租之租金及背信借貸，因而被高等法院以背信
      罪加重改判有期徒刑六月確定（物證十八）。楊英俊係在
      無足夠資金下，以高借貸方式，恣意投資房地產，以致債
      台高築，虧損累累。是渠在地方法院指稱申辯人「被告恩
      將仇報，讓其傾家蕩產」，顯係誣陷之詞。
二十、申辯人並無侵占陳阿讓及王敏雄股款情事，茲說明理由如
      下：
      1.83  年 5、6 月間，東易興公司籌組之初，係由申辯人
        召募李本、林慶宗、簡煒欽、王敏雄、陳阿讓、及申辯
        人本人計六員，因申辯人身為公務員，不便出名，仍由
        申辯人之小舅子廖憲桐名義參加、每股 60 萬元，合先
        敘明。
      2.由於當時並未規定何時繳清股款，也未限定報名者一定
        要參加，當時第一個繳款者為陳阿讓，渠於 83 年 6、
        7 月間將現金 60 萬元交付給申辯人後，因申辯人不認
        識會計戴忠龍，於是在收款後隨即請當時任職鄉公所之
        秘書袁清泉轉請入公司帳戶，惟當時並未立刻開立收據
        。
      3.至於王敏雄之股金，因其告稱經濟能力有限，僅能參加
        半股，遂由其女兒王麗玲於同年 7、8 月間在大園農會
        將現金 30 萬元交給申辯人，隨即轉交袁清泉入帳。
      4.至於李本、林慶宗及簡煒欽 3  人係分別繳交面額各
        60  萬元之支票給申辯人，由申辯人分別轉交給袁清泉
        幫忙入帳。
      5.至於申辯人部分及王敏雄另外之半股，合計 90 萬元，
        在籌湊期間，因手頭現金較不方便，尚未繳清，會計戴
        忠龍第一次到鄉公所來找申辯人催繳股款，但未告知應
        繳股款金額。申辯人當時僅稱下班後會處理，但仍未籌
        到錢，所以就沒有繳錢。
      6.直到同年 11、12 月間，袁清泉轉交申辯人先前繳交所
        有股東收據時，才知道有人幫申辯人處理，申辯人沒有
        問是誰處理，申辯人想是楊英俊幫申辯人處理，因為
        81  年楊英俊有承諾，林土地出售獲利時，要給申辯
        人吃紅，其係依承諾主動幫申辯人繳納股款，而楊英俊
        又為申辯人之老長官及提拔之恩人，有關金錢事項，不
        敢、不便追問，因此才會造成本案之誤會及訴訟。
二十一、申辯人絕無於 83 年 8  月初某日，至楊英俊位於大園
        鄉○○路 126  號家中，向楊英俊表示「如果我核准該
        土地建案，別的建商會給我新臺幣 4,000  萬元」等語
        。暗示楊英俊須提供賄款，方核准續建案之情事，亦無
        以 500  萬元期約作為核准續建案之代價。其所說之情
        節全為自編自導之詞、子虛烏有、別有用心。
二十二、有關侵占股息 9  萬元，係一時失察不知，未即時轉達
        ，違反法令，業經股東諒解，並已歸還，在高等法院審
        理時，已請求從輕量刑。
二十三、綜上所述，申辯人絕無向楊英俊期約及收受賄賂情事，
        亦無侵占股款事證，而證人楊英俊及戴忠龍所證述之情
        節又相互矛盾，顯然楊英俊因投資系爭建築案不利，又
        因無充足資金，誤判時事，累及其他投資者及虧損家產
        ，且官司不斷，才會誣指申辯人貪污，藉詞脫身。現本
        案正在高等法院審理中。懇請貴會明查庶免冤抑，毋任
        感禱。
並舉楊英俊、戴忠龍為證人及提出下列書證影本為證據：
一、臺灣省桃園縣土地登記簿。
二、大園鄉○○段崁下小段 0479 等地號土地登記謄本。
三、東都建設公司與陳金龍等人之合同書。
四、桃園縣大園鄉公所致坤城實業有限公司函（69  年 7  月）
    。
五、同上不同日期函（71.9.11） 。
六、大園鄉○○○段 78 等地號土地登記簿。
七、大園鄉公所致陳麗妃函（83.8.20） 。
八、大園鄉公所致東都建設股份有限公司函（86.1.17） 。
九、同上不同日期函（87.3.6）。
十、同上不同日期函（88.8.18） 及桃園縣政府致大園鄉公所等
    函（88.8.27） 。
十一、大園鄉公所致慶都建設股份有限公司函（89.1.6）。
十二、大園鄉公所建設課技士之簽（88.11.11）。
十三、大園鄉公所便箋、桃園縣政府致大園鄉公所函（89.1.18
      ）、大園鄉公所致建設課函（90.1.5）。
十四、大園鄉公所函（90.9.26） 。
十五、東都建設公司與游象經、陳金龍等人之合同書。
十六、臺灣桃園地方法院 89 年度訴字第 1817 號刑事判決。
十七、大園鄉○○○段 89-12  地號土地登記謄本。
十八、臺灣高等法院 92 年度上易字第 2095 號刑事判決。
    理  由
一、被付懲戒人甲○○係桃園縣大園鄉公所（下稱大園鄉公所）
    建設課技士，竟於 89 年 2  月 1  日，將東易興公司所發
    放，由其代為具領，應轉發予李本、林慶宗及王敏雄各 3
    萬元，計為 9  萬元之股息，予以侵占入己。嗣經東易興公
    司董事長楊英俊檢舉而被查獲上情。案經法務部調查局桃園
    縣調查站報請臺灣桃園地方法院檢察署檢察官偵查起訴（92
    年度偵字第 6612 號），嗣經臺灣高等法院 94 年度上訴字
    第 445  號刑事判決，撤銷第一審法院（即臺灣桃園地方法
    院）不當之科刑判決，就被付懲戒人上揭侵占犯行以及其於
    83  年 6  月至同年 9  或 10 月間某日，基於概括犯意，
    侵占王敏雄、陳阿讓託其轉交東易興公司股金計 1  百萬元
    之犯行，改判依刑法第 335  條第 1  項規定，論以連續意
    圖為自己不法之所有，而侵占自己持有他人之物罪，處有期
    徒刑陸月。被付懲戒人不服該判決提起上訴，經最高法院於
    95  年 4  月 7  日以 95 年度台上字第 1775 號刑事判決
    ，駁回其上訴確定。以上事實，有上揭各該刑事判決正本附
    卷可稽。被付懲戒人申辯意旨否認上揭侵占違法行為部分，
    與上開刑事確定判決認定之事實不符，自非可採。其就該部
    分所提出之其他辯解及證據（詳如事實欄所載），均僅足供
    處分輕重之參酌，而不能執以解免其咎責。其侵占李本等 3
    人股息 9  萬元之違法事證，已臻明確。核其所為，除觸犯
    刑法外，並有違公務員服務法第 5  條所定公務員應謹慎，
    不得有貪婪足以損失名譽之行為之旨，應依法予以懲戒。爰
    審酌被付懲戒人違法行為情節之輕重及其前於 83 年間，已
    曾有侵占王敏雄、陳阿讓股金 1  百萬元之犯罪行為，又其
    於同年間擔任上述鄉公所建設課技士時，曾因服公務，而有
    收受賄賂之貪污犯罪行為，經法院判處罪刑確定，有臺灣高
    等法院 97 年度重上更（三）字第 175  號刑事判決及最高
    法院 98 年度台上字第 5051 號刑事判決等正本附卷可稽。
    雖該部分侵占及貪污違法行為已逾懲戒權行使時效（詳後述
    ），然已足證其品行不佳，爰為如主文所示之懲戒處分。
二、至於移送機關以被付懲戒人於 83 年擔任大園鄉公所建設課
    技士時，另曾經侵占王敏雄、陳阿讓之股金 1  百萬元以及
    其於同年間負責承辦東易興公司董事長楊英俊以陳麗妃及興
    興公司名義，向大園鄉公所申請在大園鄉○○○段 78 號等
    9 筆土地上續建住宅時，明知並無不予核准續建之情形，竟
    乘機於 83 年 8  月初某日，向楊英俊期約以 5  百萬元作
    為核准續建之代價，嗣於 83 年 12 月 20 日收受 1  百萬
    元賄款（該款由楊英俊簽發支票支付），認被付懲戒人該部
    分行為，同屬公務員懲戒法第 2  條第 1  款之違法行為，
    亦應依法予以懲戒部分，因該部分侵占行為終了日期為 83
    年 6  月至 83 年 9  或 10 月間某日，該部分貪污行為終
    了日期為 83 年 12 月 20 日，距移送本會之日即 94 年
    12  月 28 日，均已逾 10 年追懲時效期間，惟因該部分行
    為，與上揭被付懲戒人受懲戒處分之侵占行為，依違失行為
    一體性（或稱單一性）理論，並毋庸另為免議之諭知，附此
    敘明。
三、據上論結，被付懲戒人甲○○有公務員懲戒法第 2  條第 1
    款情事，應受懲戒，爰依同法第 24 條前段、第 9  條第 1
    項第 1  款及第 11 條議決如主文。
中    華    民    國    98    年    11    月    6     日
                    公務員懲戒委員會
                          主席委員長  張  信  雄
                              委  員  朱  瓊  華
                              委  員  柯  慶  賢
                              委  員  洪  政  雄
                              委  員  簡  朝  振
                              委  員  林  開  任
                              委  員  許  國  宏
                              委  員  蔡  秀  雄
                              委  員  吳      敦
以上正本證明與原本無異。
中    華    民    國    98    年    11    月    9     日
                              書記官  陳  玲  憶
1


司法院資訊處製作；財團法人民間司法改革基金會備份。
